【裁判字號】    91,訴緝,199
【裁判日期】    920227
【裁判案由】    偽造文書等
【裁判全文】
臺灣臺北地方法院刑事判決                        九十一年度訴緝字第一九九號
    公  訴  人  臺灣臺北地方法院檢察署檢察官
    被      告  丁○○
右列被告因偽造文書等案件，經檢察官提起公訴（八十五年度偵續字第四八號），本
院判決如左：
    主  文
丁○○共同行使偽造私文書，足以生損害於他人，累犯，處有期徒刑肆月，如易科罰
金，以參佰元折算壹日。
    事  實
一、丁○○與甲○○（業經另案判決確定）係夫妻關係，丁○○前於民國八十二年間
    因賭博案件，經本院判處有期徒刑五月確定，於八十二年七月二十日易科罰金執
    行完畢。甲○○於八十三年七月五日在臺北市○○○路七三五號六樓之三住處，
    自任會首，向丙○○等人招募每會新臺幣（下同）二萬元之互助會，連同會首共
    計二十會，約定每月五日開標，會期自八十三年七月五日起至八十五年一月五日
    結束，採內標制，每次以投標金額最高者得標。該組互助會皆由甲○○及丁○○
    向未得標之會員（下稱活會會員）按二萬元扣除標息後之金額收集會款交予得標
    會員。惟甲○○因需款恐急，實際並無招組互助會之真意，丁○○為使甲○○能
    順利籌款，二人竟共同基於意圖為自己不法所有之概括犯意，未經丁○○之弟媳
    乙○○之同意或授權，虛列乙○○名義加入互助會一會，丁○○並自己列名一會
    ，佯向「周太太」、丙○○（二會）、李英彥（共二會，其中一會以禾興鋼鐵名
    義入會）、寶貴、「大姨」、「金龍」、廖嘉典、黃秀梅、王文正、劉鶴齡、林
    淑子、陳惠君、宋輝男、李宗原、劉騰瑞等人招攬參加該互助會，丙○○等人不
    知其中有詐而予參加。嗣甲○○及丁○○除於八十三年七月間向丙○○等人詐取
    會首款共三十四萬元（扣除會首甲○○、丁○○及乙○○，共有會員十七人，每
    會二萬元）外，其二人並承前概括犯意，經丁○○提議，旋於八十三年八月五日
    由甲○○在上址冒用乙○○名義，偽造乙○○署押及偽填標息三千二百元，而偽
    造該紙依習慣足以表示其參與互助會投標標取會款用意証明之標單準私文書，並
    提出行使參與競標，足以生損害於乙○○暨有意參加互助會而尚未標取會款之活
    會會員。俟甲○○冒名得標後，甲○○與丁○○並向當次未得標之會員（下稱活
    會會員）詐稱係乙○○得標，使活會會員陷於錯誤，而如數遵期交付會款，陳淑
    會與甲○○即於該次冒標時詐得會款總計二十六萬八千八百元〔（２００００─
    ３２００）×１６（扣除會首甲○○、丁○○、乙○○及同年七月五日得標之會
    員一名），起訴書誤載為二十八萬八千八百元〕。迄八十四年八月五日甲○○無
    故停止標會，並不知去向，經會員丙○○向其他會員探尋，發現活會會員人數逾
    所餘會期次數，始悉上情。
二、案經丙○○訴由臺灣板橋地方法院檢察署檢察官偵查起訴並經臺灣板橋地方法院
    判決移送本院審理。
    理  由
一、訊據被告丁○○於本院審理時矢口否認有右揭偽造文書及詐欺之犯行，辯稱：伊
    沒有主持合會開標，僅在旁邊看。其與甲○○是夫妻，會員拿會錢來其幫甲○○
    收會錢是很正常之事，且乙○○的合會係其與母親戊○○一起頂下來，由乙○○
    自己去標會，其與甲○○並無冒標云云。經查：
  (一)被告丁○○與另案共同被告甲○○係夫妻關係，另案共同被告甲○○（業經另案
    判決確定）於八十三年七月五日在臺北市○○○路七三五號六樓之三住處，自任
    會首，向告訴人丙○○等人招募每會二萬元之互助會，連同會首共計二十會，約
    定每月五日開標，會期自八十七年七月五日起至八十五年一月五日結束，採內標
    制，每次以投標金額最高者得標，甲○○於八十四年八月五日無故停止標會，並
    不知去向等情，業據被告丁○○供承不諱，核與另案共同被告甲○○、告訴人丙○○所陳情節相符，復有上開互助會會簿影本一冊在卷可憑，堪以認定。
  (二)次查，另案共同被告甲○○因需款恐急，未經丁○○之弟媳乙○○之同意或授權
    ，虛列乙○○名義加入互助會一會，並於八十三年八月五日在上址住處冒用乙○○名義偽填標息三千二百元，及偽造乙○○署名於標單上等情，業據甲○○於臺
    灣板橋地方法院檢察署偵查時陳稱：其因向地下錢莊借錢，又作電器行生意，需
    款週轉（參該署八十四年度偵字第一七五六○號偵查卷八十四年十月十三日訊問
    筆錄）；乙○○本來同意參加互助會，後來又不同意，其丈母娘戊○○要跟會，
    但會簿已用乙○○的名字，就用乙○○的名字標會，其在標單上寫乙○○的名字
    及標息等語（參該署八十五年度偵續字第四八號偵查卷八十七年六月三日訊問筆
    錄）；於本院另案調查時供稱：繳會頭錢時乙○○就說不跟會等語（參本院八十
    六年度訴字八九七號卷八十六年七月二十五日訊問筆錄）甚詳，核與被告丁○○
    於臺灣板橋地方法院檢察署偵查時供稱：甲○○因生意失敗才須招集互助會籌錢
    等語（參該署八十四年度偵字第一七五六○號偵查卷八十四年十月十三日訊問筆
    錄），及證人乙○○於臺灣板橋地方法院檢察署偵查及臺灣板橋地方法院調查時
    證稱：其未參加甲○○之互助會，亦未同意他人用其名字參加互助會，丁○○曾
    問伊要否參加甲○○之互助會，伊說不要，並從未看過互助會簿等語（參該署八
    十五年度偵續字第四八號偵查卷八十五年六月三日訊問筆錄、臺灣板橋地方法院
    八十五年十一月十三日訊問筆錄）相符，復經證人即會員廖嘉典於臺灣板橋地方
    法院檢察署偵查時證稱：根據其互助會簿之記載，乙○○於八十三年八月五日以
    標息三千二百元得標等語（參該署八十五年度偵續字第四八號偵查卷八十五年六
    月三日訊問筆錄）屬實。
  (三)第查，該組互助會之會錢係由被告丁○○及另案共同被告甲○○至活會會員處收
    取，亦有會員親至被告丁○○上址住處繳交會錢予其二人乙節，業據被告丁○○
    及另案共同被告甲○○於臺灣板橋地方法院檢察署偵查及本院審理時坦認不諱（
    參臺灣板橋地方法院檢察署八十四年度偵字第一七五六○號偵查卷八十四年十月
    十三日訊問筆錄、本院九十二年二月十四日訊問及審判筆錄），核與告訴人丙○○指訴情節相符（參本院八十六年度訴字八九七號卷八十六年五月二十三日訊問
    筆錄），復經證人即會員林淑子於臺灣板橋地方法院檢察署偵查時證稱會錢都是
    丁○○去收等語，及證人廖嘉典於同署偵查時證稱：會錢是甲○○收的等語綦詳
    （參臺灣板橋地方法院檢察署偵查八十五年度偵續字第四八號偵查卷八十五年五
    月三日訊問筆錄）。又被告丁○○曾詢問證人乙○○要否參加上開互助會，證人
    乙○○告以不參加上開互助會，已如前述，足見被告丁○○明知證人乙○○並非
    上開互助會之會員。而冒用乙○○名義標取會款係被告丁○○之提議，亦經被告
    丁○○於臺灣板橋地方法院檢察署偵查時供明在卷（參該署八十五年度偵續字第
    四八號偵查卷八十五年六月三日訊問筆錄）；被告丁○○並曾向告訴人丙○○表
    示甲○○冒用他人名義標會乙情，亦為被告丁○○所是認（參臺灣板橋地方法院
    檢察署八十四年度偵字第一七五六○號偵查卷八十四年十月十六日訊問筆錄）。
    是以被告丁○○自始既已明知證人乙○○並未參加上開互助會，復提議冒用乙○○名義標取會款，而由甲○○偽造乙○○名義之標單持以競標，足見被告丁○○
    對於虛列乙○○名義加入互助會一會及冒用乙○○名義標取會款等犯行，與甲○○有犯意之聯絡與行為之分擔，俱為共同正犯。
  (四)末查，至證人乙○○嗣於本院調查時證稱：其婆婆即丁○○之母戊○○曾因公公
    陳武雄在財團法人長庚紀念醫院（下稱長庚醫院）住院待照顧，叫伊到丁○○住
    處以戊○○名義填寫標單競標並得標，嗣後戊○○告知此會係以伊名義參加由戊○○頂下云云，且證人戊○○亦為相同之證述，然證人乙○○在本院之上開證詞
    顯與其先前於另案之證詞大相逕庭，且與被告丁○○及另案共同被告甲○○先前
    所為供詞亦不相符，況經本院函詢長庚醫院陳武雄於八十三年八月間並無住院紀
    錄，此有長庚醫院九十二年一月十七日（九一）長庚院法字第一四一九號函存卷
    足憑，核與證人乙○○、戊○○之證詞歧異，是證人乙○○及戊○○於本院調查
    時之證詞既有如上瑕疵，尚難遽為有利於被告丁○○之認定。
  (五)綜上各情，被告丁○○以上開情詞置辯，顯係圖卸刑責之詞，不足採信。本件事
    證明確，被告丁○○右揭犯行堪以認定，應依法論科。
二、按民間互助會之性質乃會首與會員間締結之契約，會員相互間除有特約外，不發
    生債權債務關係，最高法院民事庭四十九年台上字一六三五號判例意旨可資參照
    。是已得標會員，依據其與會首間之契約，無論何人得標，均有按期繳交會款之
    義務，故會首冒名盜標詐欺所得之款，應僅限於未得標會員繳納之會款。至八十
    八年四月二十一日修正公布之民法第七百零九條之一規定所謂合會係指：由會首
    邀集二人以上為會員，互約交付會款及標取合會金之契約。其僅由會首與會員為
    約定者，亦成立合會。從而修正後之合會除包括舊法會首與會員成立之單線型契
    約外，尚包括會員間（即會員及會員間亦成立合會契約）所成立之團體型合會契
    約，上開判例於九十一年一月二十九日經最高法院九十一年度第一次民事庭會議
    決議不再援用，並移列適用民法第七百零九條之一及民法第七百零九條之九。然
    民法債編施行法第三十六條規定：修正條文自八十九年五月五日施行，即八十九
    年五月五日後成立之合會契約始有團體型合會之適用。是本件係該法修正前已成
    立之犯罪，就被害人及所詐得金額之認定仍應依舊法，而不受修正後新法之影響
    。次按互助會標單，因僅記載姓名及一定之金額，如徒憑該標單之內容觀之，殊
    不能明瞭其用意何在，必須依習慣或特約，始足以表示該金額係標取會款之利息
    ，該姓名係標取會款之會員，而足以表示一定用意之證明，故該標單非屬刑法第
    二百十條之私文書，而係同法第二百二十條第一項以文書論之準私文書。查另案
    被告甲○○於八十三年七月五日招募如事實欄所述之互助會，與被告丁○○共同
    虛列會員乙○○參加互助會，並於同年八月五日冒用虛列會員乙○○名義詐標會
    款，足證被告實無邀組互助會之真意，其無非欲假藉招組互助會之名，以詐取會
    首款及以其虛列之會員之名義冒標會款。是核被告丁○○所為，係犯刑法第二百
    十六條、第二百二十條第一項、第二百十條之行使偽造（準）私文書罪及刑法第
    三百三十九條第一項之詐欺取財罪。被告丁○○與另案被告甲○○就右揭犯行有
    犯意之聯絡與行為之分擔，為共同正犯。被告偽造署押之行為，為偽造（準）私
    文書之部分行為，而其偽造後持以行使，其偽造（準）私文書之低度行為應為行
    使之高度行為所吸收，均不另論罪。又被告先後二次詐欺取財犯行，時間緊接，
    手段相同，觸犯構成要件相同之罪名，顯係基於概括犯意而為，依刑法第五十六
    條連續犯規定論以一罪。又被告同時向多位會員詐取會首款，暨冒標後向其他有
    意參加互助會並尚未標取會款之多數活會會員詐取會款，係以一詐欺行為同時詐
    騙多位會員之會首款及以一詐欺行為同時詐騙多數活會會員，而觸犯數同種詐欺
    取財罪，為同種想像競合犯，應依刑法第五十五條規定，從一重之詐欺取財罪處
    斷。又被告所犯上開行使偽造（準）私文書與詐欺取財二罪間，具有方法結果之
    牽連關係，為牽連犯，應依刑法第五十五條規定，從一重之行使偽造（準）私文
    書罪處斷。公訴人認被告於標單中偽造他人署押並填載標息之行為，係犯刑法第
    二百十條之偽造私文書罪，容有誤會。又公訴人起訴之事實雖未敘及被告虛列乙○○為會員詐取會首款之犯行，然此部份事實與公訴人起訴之犯罪事實既具有連
    續犯之裁判上一罪關係，本院自應併予審究。再者，被告丁○○前於八十二年間
    因賭博案件，經本院判處有期徒刑五月確定，於八十二年七月二十日易科罰金執
    行完畢，有臺灣高等法院檢察署刑案紀錄簡覆表一件在卷可徵，其受有期徒刑之
    執行完畢後，五年以內再犯有期徒刑以上之罪者，為累犯，應依刑法第四十七條
    規定加重其本刑。爰審酌被告因其夫需款恐急，為使其夫順利籌錢還款，竟與其
    夫甲○○共同以虛列會員加入合會方式詐取會首款共三十四萬元，及以冒標方式
    詐騙活會會員繳交會款共二十六萬八千八百元，犯後雖已與告訴人丙○○和解，
    有和解書一紙在卷足佐，惟未按期償還款項，犯罪後於本院審理時翻異前詞否認
    犯行及參酌其犯罪之動機、目的、手段、智識程度、所生危害及犯罪後之態度等
    一切情狀，量處如主文所示之刑，，並諭知易科罰金之折算標準，以資懲儆。末
    查被告犯罪後，刑法第四十條業於九十年一月四日修正，同年月十日經總統公布
    施行，該條第一項規定：「犯最重本刑為五年以下有期徒刑以下之罪，而受六個
    月以下有期徒刑或拘役之宣告，因身體、教育、職業、家庭之關係或其他正當事
    由，執行顯有困難者，得以一元以上三元以下折算一日，易科罰金。但確因不執
    行所宣告之刑，難收矯正之效，或難以維持法秩序者，不在此限。」比較新舊法
    之結果，舊法並無更有利於被告，依刑法第二條第一項前段規定，應適用裁判時
    之新法。至另案共同被告甲○○冒標所偽填競標利息之標單一紙，雖係共犯所有
    供犯罪所用之物，然已於開標後將標單丟棄而滅失，業經另案共同被告甲○○供
    明在卷（參臺灣板橋地方法院檢察署八十五年度偵續字第四八號偵查卷八十五年
    六月三日訊問筆錄），故不予宣告沒收。
據上論斷，應依刑事訴訟法第二百九十九條第一項前段，刑法第二條第一項前段、第
二十八條、第二百十六條、第二百二十條第一項、第二百十條、第三百三十九條第一
項、第五十五條、第四十七條、第四十一條第一項前段，罰金罰鍰提高標準條例第一
條前段、第二條，判決如主文。
本案經檢察官張安箴到庭執行職務
中      華      民      國      九十二      年    二    月    二十七    日
                                      臺灣臺北地方法院刑事第七庭
                                          法  官  張筱琪
右正本證明與原本無異。
如不服本判決，應於判決送達後十日內向本院提出上訴狀(應抄附繕本)。告訴人
或被害人如對於本判決不服者，應具備理由請求檢察官上訴，其上訴期間之計算
係以檢察官收受判決正本之日期為準。
                                          書記官  吳一凡
中      華      民      國      九十二      年    三    月      三      日
附錄本案論罪科刑法條全文
刑法第二百十六條
行使第二百十條至第二百十五條之文書者，依偽造、變造文書或登載不實事項或使登
載不實事項之規定處斷。
刑法第二百十條
偽造、變造私文書，足以生損害於公眾或他人者，處五年以下有期徒刑。
刑法第三百三十九條
意圖為自己或第三人不法之所有，以詐術使人將本人或第三人之物交付者，處五年以
下有期徒刑、拘役或科或併科一千元以下罰金。
以前項方法得財產上不法之利益或使第三人得之者亦同。
前二項之未遂犯罰之。


司法院資訊處製作；財團法人民間司法改革基金會備份。
